【裁判字號】    89,訴,155
【裁判日期】    900418
【裁判案由】    偽造文書等
【裁判全文】
臺灣桃園地方法院刑事判決                          八十九年度訴字第一五五號
    公  訴  人  臺灣桃園地方法院檢察署檢察官
    被      告  己○○
                丙○○
    共      同
    選任辯護人  戊○○
右列被告因偽造文書等案件，經檢察官提起公訴（八十八年度偵字第一八三九三號、
八十九年度偵字第四七四號），本院判決如左：
        主  文
己○○、丙○○共同連續行使偽造私文書，足以生損害於公眾及他人，各處有期徒刑
陸月，如易科罰金，均以參佰元折算壹日。
偽造「寶聯營造工程股份有限公司」名義之印章壹枚及本件卷內偽造「寶聯營造工程
股份有限公司」名義與乙○○間所簽立「工程合約」、「股東約定書」內所偽造「寶
聯營造工程股份有限公司」名義之印文均沒收。
        事  實
一、己○○、丙○○明知鍾騰增並未設立登記寶聯營造工程股份有限公司（以下簡稱
    寶聯公司），亦無承攬施作第二高速公路苗栗縣境內西湖大甲段第三一一標工程
    之權利，竟與鍾騰增（所涉本件偽造文書等部分業經臺灣高等法院判決有罪確定
    ）、謝先蔚（所涉本件偽造文書等部分業經臺灣高等法院判決有罪，現上訴最高
    法院中），共同意圖為自己不法所有、利益及基於違反未經設立登記，不得以公
    司名義經營業務或為其他法律行為及行使偽造私文書之概括犯意聯絡，先於不詳
    時間、地點，利用不知情之年籍不詳成年人偽造「寶聯營造工程股份有限公司」
    之印章乙枚，復先後於民國八十八年一月二十二日及同年二月十二日，在新竹縣
    竹北市某不詳地點，向乙○○偽稱寶聯公司在苗栗縣境內有承攬施作西湖大甲段
    第三一一標之工程之不實手段，而邀乙○○向寶聯公司承攬施作上開工程，並由
    謝先蔚出面代表寶聯公司以寶聯公司之名義，與乙○○間簽訂承纜施作上開工程
    之「工程合約」及「股東約定書」私文書各乙份，並由謝先蔚持上開所偽造寶聯
    公司之印章在「工程合約書」及「股東約定書」上加蓋印文，再先後持以交付乙○○以為行使，用以取信乙○○，均足以生損害於經濟部商業司對公司登記管理
    之正確性及乙○○對財物為錯誤之處分，嗣鍾騰增、謝先蔚、丙○○、己○○等
    人即藉此關係，向乙○○偽稱鍾騰增個人週轉急用及其間商討上開工程細節為由
    ，致乙○○信以為真，因之陷於錯誤，而先後於八十八年二月十一日、十二日及
    同年三月五日，分別交付鍾騰增、己○○及謝先蔚借款各新台幣（下同）十萬元
    、二十萬元及三萬元（計三十三萬元），並自八十八年一月十七日起至同年二月
    二十七日止，先後十八次支付鍾騰增、謝先蔚、丙○○、己○○等人在台中市內
    消費性（飲食、住宿等）招待利益之花費計二十三萬二千五百六十四元（合計五
    十六萬二千五百六十四元）。嗣因己○○等多次未能依約讓乙○○進入上開工程
    現場施作，經乙○○於八十八年六月間至上開工程現場查訪後，始知鍾騰增等人
    在上開工程中並未有任何承攬施作之權利，而知受騙。
二、案經被害人乙○○就己○○部分訴由臺灣臺中地方法院檢察署檢察官呈請台灣高
    等法院檢察署令轉臺灣桃園地方法院檢查檢察官偵查起訴及臺灣桃園地方法院檢
    查檢察官就丙○○部分自動簽分偵查起訴。
        理  由
一、訊據被告己○○、丙○○固皆不否認受僱擔任保全人員及在台中市參加告訴人乙○○之招待等事實，惟矢口否認有右揭偽造文書等犯行，均辯稱：其等只是領薪
    水的保全人員，平日負責客戶公司之保全工作，若沒有工作時，就在公司待命，
    老闆叫其等做什麼，其等就做什麼，而其等與鍾騰增不熟，對於工程之事更是完
    全不清楚云云。然查：
      （一）右揭事實業據告訴人乙○○迭次於偵查及本院調查程序中指訴甚詳，並
            有上開「工程合約」、「股東約定書」影本各乙份、借據影本三紙、消
            費性（飲食、住宿等）花費收據及其統一發票影本各乙份在卷足憑（附
            於臺灣臺中地方法院檢察署八十八年度偵字第一六四二五號偵查卷）。
      （二）又被告己○○、丙○○於鍾騰增所涉詐欺等案件（本院八十八年度易字
            第五六七號，下稱上開案件）之本院調查程序中均供稱其等僅係受僱鍾
            騰增擔任保全人員，並未有在上開工程現場工作，分別擔任土方組長、
            監工主任等情（參見上開案件本院卷第一六三頁至第一六五頁），而被
            告等竟與鍾騰增一同前往台中接收接受消費招待，並任由鍾騰增在上開
            「工程合約」交涉之過程中，交付載有「監工組（代主任）丙○○、土
          方組（組長）己○○」不實內容之「寶聯營造三一一標工程人員乙覽表
            」乙紙予告訴人乙○○，此有該工程人員乙覽表在卷可佐（附於本院卷
            ），再佐以被告等於上開案件本院調查程序中均陳稱：（問：在台中因
            中二高三一一標，有無去找乙○○？乙○○付款？）是的，我們是依總
            裁（即鍾騰增）指示，其費用均由乙○○付的等語，足認被告等與鍾騰
            增等就上開犯行有犯意聯絡及行為分擔甚明。
      （三）再者，被告等亦無法舉證證明鍾騰增有承攬施作苗栗縣境內西湖大甲段
            工程之權利。另被告等所稱「寶聯公司」，經本院於上開案件函經濟部
            中部辦公室查詢結果，亦確無該公司之設立登記，此有經濟部中部辦公
            室八十八年十月五日經八八中辦三管字第一四二五五六號函乙份在卷（
            參見上開案件本院卷第一五０頁）。據上，被告等與告訴人乙○○簽訂
            上開「工程合約」、「股東約定書」當時確有施以詐術一情至堪認定。
      （四）按鍾騰增指示謝先蔚以寶聯公司代表人名義與告訴人乙○○簽訂上開「
            工程合約」及「股東約定書」各乙份，並持以交付告訴人乙○○，用以
            取信告訴人乙○○，均足以生損害於經濟部商業司對公司設立登記管理
            之正確性，並於取得告訴人乙○○信賴後，即藉此關係先後三次向告訴
            人乙○○借款計三十三萬元，並先後十八次接受告訴人乙○○上開消費
            性招待之利益計二十三萬二千五百六十四元，則被告等與鍾騰增等顯係
            假藉其未有任何承攬施作權利之上開工程及未經設立登記之寶聯公司之
            名，而行向告訴人乙○○詐欺上開財物及利益之實，亦堪認定。
      （五）至被告等所聲請傳訊之證人丁○○、甲○○雖於本院調查程序中分別證
            稱：伊見過告訴人一次，因告訴人到伊公司跟鍾騰增打合約，當時伊升
            主任所以在公司內工作，在公司內之人還有甲○○，至於被告二人當時
            則在外面公司客戶處執勤，不在公司；告訴人是鍾騰增帶回來的，之前
            伊並不認識，簽約當時伊只是負責保全工作，因鍾騰增騙其等說要投資
            成立保全公司，所以借用辦公室，其等不知道鍾騰增所簽投資契約內容
            ，只負責在簽約後，工地有需要時，派員去站哨等語（見本院九十年三
            月八日訊問筆錄），然被告等於本院調查程序中均陳稱：訂合約時，其
            等是在樓下等語（見本院八十九年三月十日訊問筆錄），則證人丁○○
            上開所證述要與事實有間，而證人甲○○於案發當時為被告等之直屬主
            管，依告訴人乙○○之指述，本件簽約過程證人甲○○亦參與其中，為
            避免其本身招致刑事責任，其所為之證詞避重就輕應屬人情之常，誠難
            期具有客觀真實性，顯見證人甲○○等於本院所為之上開證述，實難憑
            信，是尚無法因上開證人等所述即遽為被告等有利之認定。
      （六）末查，被告等既均供稱：其等是公司的保全人員，平日負責公司客戶的
            保全工作等語（見本院九十年一月十二日訊問筆錄），足認被告等就其
            等擔任保全工作之性質內容知之甚詳，而被告等竟多次與鍾騰增一同接
            受告訴人乙○○之招待，且心生未疑，被告己○○甚出面向告訴人陳清
            群借款二十萬元，並簽訂代借款單乙紙，足見被告等所為乃與一般受僱
            從事保全工作之社會常情有違，是其等就上情要難諉無不知。
      （七）綜上，被告等所辯均顯係事後卸責之詞，委無足取。本件事證明確，被
        告等右揭犯行洵堪認定，均應依法論科。
二、核被告己○○、丙○○所為，均係犯刑法第二百十六條、第二百十條之行使偽造
    私文書罪、同法第三百三十九條第一項之詐欺取財罪、同法第三百三十九條第二
    項詐欺得利罪（公訴意旨漏引刑法第三百三十九條第二項之詐欺得利罪）及公司
    法第十九條第二項之違反未經設立登記，不得以公司名義經營業務或為其他法律
    行為罪。被告等所犯上開四罪，與鍾騰增、謝先蔚間，有犯意聯絡及行為分擔，
    均為共同正犯。被告等利用不知情之年籍不詳成年人偽造「寶聯營造工程股份有
    限公司」名義之印章乙枚，為間接正犯。被告等偽造上開寶聯公司之印章，為其
    後持以偽造寶聯公司印文之預備行為；被告等偽造寶聯公司之印文，復為其後偽
    造寶聯公司名義之「工程合約」、「股東約定書」私文書之部分行為；被告等偽
    造寶聯公司名義之「工程合約」、「股東約定書」私文書之低度行為，復為其後
    持以行使上開「工程合約」、「股東約定書」私文書之高度行為所吸收，自無庸
    就偽造階段之部分行為及低度行為論罪。至被告等上開所為多次詐欺取財、詐欺
    得利犯行，其中有僅詐取錢財，或有同時收受財物及接受招待獲得利益，或僅接
    受招待獲得利益，因被告等上開多次之動作，均為被告等遂行其詐欺取財、詐欺
    得利犯行之單一目的所為，且其間時間緊密連結，應各論以接續犯，即分別成立
    一詐欺取財罪、詐欺得利罪；而被告等上開有同時收受財物及接受招待獲得利益
    部分犯行，所犯詐欺取財罪與詐欺得利罪係一行為觸犯數罪名，屬想像競合，應
    從一重詐欺取財罪處斷，公訴意旨漏未論及想像競合犯部分，尚有未洽。被告等
    先後二次行使偽造私文書、違反未經設立登記，不得以公司名義經營業務或為其
    他法律行為，均時間緊接，所犯構成要件相同，顯均係基於概括犯意所為，均為
    連續犯，各應依刑法第五十六條規定論以一罪，並均加重其刑；公訴意旨就被告
    等先後二次違反未經設立登記，不得以公司名義經營業務或為其他法律行為犯行
    部分，漏未論及連續犯，亦有未洽。被告等所犯上開行使偽造私文書、詐欺取財
    、詐欺得利及違反公司法未經設立登記，不得以公司名義經營業務或為其他法律
    行為四罪間，有方法、結果之牽連犯關係，應依刑法第五十五條規定，從一重之
    行使偽造私文書罪處斷。爰審酌被告等因一時利欲薰心，明知寶聯公司不存在，
    竟共同為上開偽造文書等犯行，所為非是，雖從中所獲得之財物非鉅，但其等基
    於虛榮心而助長鍾騰增之詐欺犯行，造成被害人損害及被告等於犯罪後尚無賠償
    被害人損失之態度等一切情狀，量處如主文所示之刑；又被告等行為後，刑法第
    四十一條經立法院於九十年一月四日修正，同年月十日經總統公布，並於同年月
    十二日實行，其得易科罰金之法定本刑由修正前之三年以下有期徒刑，修正為五
    年以下有期徒刑，經比較新舊法，以修正後之新法有利於行為人，依刑法第二條
    第一項前段，應適用裁判時法即修正後刑法第四十一條第一項前段，諭知易科罰
    金之折算標準，以資懲儆。
三、至偽造「寶聯營造工程股份有限公司」名義之印章一枚，雖未扣案，惟並無證據
    證明已滅失，及本件卷內偽造「寶聯公司」名義與告訴人乙○○間所簽立上開「
    工程合約」及「股東約定書」內所偽造「寶聯營造工程股份有限公司」名義之印
    文，均應依刑法第二百十九條規定，宣告沒收之；公訴意旨認上開「工程合約」
    及「股東約定書」私文書內尚經偽造「寶聯公司」名義之署押，容有誤會，併此
    敘明。
據上論斷，應依刑事訴訟法第二百九十九條第一項前段，公司法第十九條第二項，刑
法第十一條前段、第二條第一項前段、第二十八條、第五十六條、第二百十六條、第
二百十條、第三百三十九條第一項、第二項、第五十五條、第四十一條第一項前段、
第二百十九條，罰金罰鍰提高標準條例第一條前段、第二條，判決如主文。
本案經檢察官潘怡華到庭執行職務。
中      華      民      國      九十    年      四      月     十八     日
                                     臺灣桃園地方法院刑事第二庭
                                          法     官     王美玲
右正本證明與原本無異。
如不服本判決，應於判決送達後十日內向本院提出上訴狀( 應附繕本 )，上訴於
臺灣高等法院。
                                          書  記  官    賴玉真
中        華        民        國   九十   年   四   月    二十二    日
附錄：本案論罪科刑法條全文
公司法第十九條
未經設之登記，不得以公司名義經營業務或為其他法律行為。
違反前項規定者，行為人各處一年以下有期徒刑、拘役或科或併科新台幣十五萬元以
下罰金，並自負其責；行為人有二人以上者，連帶負責，並由主管機關禁止其使用公
司名稱。
刑法第二百十條
偽造、變造私文書，足以生損害於公眾或他人者，處五年以下有期徒刑。
刑法第二百十六條
行使第二百十條至第二百十五條之文書者，依偽造、變造文書或登載不實事項或使登
載不實事項之規定處斷。
刑法第三百三十九條：
意圖為自己或第三人不法之所有，以詐術使人將本人或第三人之物交付者，處五年以
下有期徒刑、拘役或科或併科一千元（已提高十倍為一萬元）以下罰金。
以前項方法得財產上不法之利益或使第三人得之者，亦同。
前二項之未遂犯罰之。


司法院資訊處製作；財團法人民間司法改革基金會備份。
